【裁判字號】    94,訴,602
【裁判日期】    970603
【裁判案由】    損害賠償
【裁判全文】
臺灣士林地方法院民事判決               94年度訴字第602號
原      告  戊○○
訴訟代理人  何榮源律師
被      告  泰業營造股份有限公司
                        樓
法定代理人  己○○
訴訟代理人  吳秀菊律師
被      告  臺北縣政府
法定代理人  丙○○
訴訟代理人  劉陽明律師
            陳璧秋律師
上列當事人間請求損害賠償事件，本院於民國97年5 月20日言詞
辯論終結，判決如下：
    主  文
被告泰業營造股份有限公司應給付原告新臺幣壹佰陸拾肆萬伍仟
貳佰柒拾肆元及自民國九十四年七月二日起至清償日止，按年息
百分之五計算之利息。
被告泰業營造股份有限公司應給付原告新臺幣伍拾貳萬零佰
拾貳元。
原告其餘之訴駁回。
訴訟費用新臺幣貳拾肆萬玖仟捌佰肆拾肆元由被告泰業營造股份
有限公司負擔二分之一，餘由原告負擔。
本判決第一項、第二項於原告以新臺幣柒拾萬元或同額之合作
金庫商業銀行股份有限公司可轉讓定期存單供擔保後，得假執行
。但被告泰業營造股份有限公司如以新臺幣貳佰壹拾陸萬伍仟陸
佰零陸元為原告預供擔保，得免為假執行。
原告其餘假執行之聲請駁回。
    事  實  及  理  由
壹、程序部分：
一、本件被告臺北縣政府之法定代理人於起訴時為林錫耀，嗣於
    訴訟進行中變更為丙○○，有臺北縣政府民國94年12月20日
    北府秘文字第0949861804號函附卷可稽，且經具狀聲明承受
    訴訟，依法並無不合，應予准許。
二、按訴狀送達後，原告不得將原訴變更或追加他訴，但擴張或
    減縮應受判決事項之聲明者，不在此限，民事訴訟法第255
    條第1 項第3 款定有明文。本件原告起訴時原聲明：「(一)被
    告應連帶給付原告新臺幣（下同）600 萬元及自起訴狀繕本
    送達翌日起至清償日止，按年息5 ％計算之利息，並應自94
    年5 月1 日起至系爭建物回復原狀之日止，按月連帶給付原
    告12萬元。(二)願供現金或臺灣省合作金庫所發行可轉讓定期
    存單為擔保，請准宣告假執行。」嗣於訴訟進行中，變更聲
    明為：「(一)被告應連帶給付原告新330 萬6,515 元及自起訴
    狀繕本送達最後一位被告翌日起至清償日止按年息5 ％計算
    之利息。(二)被告應連帶給付原告36萬4,000 元及自94年10月
    1 日起至被告連帶給付前項修復費用後4 個月止，按月連帶
    給付原告8 萬7,000 元。(三)願供現金或臺灣省合作金庫所發
    行之可轉讓定期存單為擔保，請准宣告假執行。」核屬減縮
    應受判決事項之聲明，揆諸前開規定，自應准許。
貳、實體部分：
一、原告起訴主張下列事實，並聲明：(一)被告應連帶給付原告33
    0 萬6,515 元及自起訴狀繕本送達最後一位被告翌日起至清
    償日止按年息5 ％計算之利息。(二)被告應連帶給付原告36萬
    4,000 元及自94年10月1 日起至被告連帶給付前項修復費用
    後4 個月止，按月連帶給付原告8 萬7,000 元。(三)願供現金
    或臺灣省合作金庫所發行之可轉讓定期存單為擔保，請准宣
    告假執行。
  (一)原告係座落臺北縣汐止市○○○段叭嗹港口小段219 之3 、
    220 之1 、274 之23地號土地，及其上門牌號碼同市○○路
    ○ 段101 號建物（下稱系爭建物）所有權人。系爭建物並非
    座落行水區，建物基礎本甚穩固，且原告於75年間，在沿叭
    嗹溪土地上設置有長達141.08公尺之鋼筋混凝土造駁崁，以
    防護水土流失。被告臺北縣政府於93年間，為辦理「基隆河
    整體治理計畫前期計畫－叭嗹溪支流改善」工程（下稱系爭
    工程），向原告等人徵收緊鄰上開建物後方之同小段220 之
    3 、274 之130 、274 之131 等地號土地建造河堤，並委由
    被告泰業營造股份有限公司（下稱泰業公司）承攬施工。被
    告臺北縣政府為系爭工程之定作人，被告泰業公司為系爭工
    程之承攬人。被告臺北縣政府在其所有之土地上進行系爭工
    程，並委由被告泰業公司施工，其施工地點緊臨原告所有之
    上開建物及基地，自應視需要作防護措施，防止上開建物及
    基地受到損害。被告臺北縣政府為土地所有人，當然負有上
    開法定義務。被告泰業公司於94年2 、3 月間施工時，被告
    二人竟未依規定先行施作防護原告建物及基地傾斜或倒壞之
    措施，即任由被告泰業公司進行開挖土地等工作，致上開建
    物之基地下陷及傾斜，建物受有鋼柱側移及傾斜、地坪側移
    及裂縫、磚牆傾斜及裂縫、鋼筋、鐵架、鐵板屋頂及石棉瓦
    磚多處掉落等損害，並有安全上之危險。原告多次向被告通
    知應立即停工，進行善後即賠償事宜，惟迄今仍置之不理。
    前開原告所造之駁崁則因系爭工程始遭被告臺北縣政府指示
    被告泰業公司拆除。
  (二)原告所有系爭建物之屋頂及四周牆壁，原以鋼架及石棉瓦構
    築，嗣因石棉瓦破損及鋼架銹蝕，乃於89、90年間委請新樂
    企業有限公司修繕，將屋頂及四周牆壁（共同壁除外）全部
    以C 型鋼及彩色烤漆鋼板更換。系爭建物被徵收之部分，位
    於最上層樓板上方之鋼架、鋼板係原告自行僱工拆除，至於
    最上層樓板及下方之下二層水泥建物，係被告臺北縣政府委
    請訴外人北翰營造有限公司（下稱北翰公司）拆除。該被徵
    收部分於94年元月間拆除後，原告就所拆除部分，即委請川
    松工程行乙○○施工，以工字鐵、C 型鋼、彩色鋼板為材料
    ，予以建牆修復，當時系爭建物並無損害，系爭建物及基地
    因被告泰業公司進行土地開挖工程，始發生損害，計回復原
    狀之必要費用為3,306,515 元。
  (三)原告在93年間，原將系爭建物分為3 個區塊，分別出租予丁
    ○○及另2 人為工廠使用，丁○○承租靠外面較小區塊，每
    月租金35,000元，另2 人則承租內側區塊。嗣因系爭建物後
    側部分遭徵收拆除，丁○○部分，因受影響較少，其繼續租
    用；另2 人則在被告臺北縣政府雇工拆除前即已搬離。被告
    臺北縣政府嗣於94年1 月27日至同月31日進行拆除，原告將
    拆除部分修復，原擬繼續招租，詎94年2 、3 月間，系爭建
    物發生龜裂損害，基於安全考量，始未租予他人，並請丁○
    ○儘速搬離，惟丁○○以工廠難尋，遷移不易，直至94年9
    月底始搬遷。從而，系爭建物出租予丁○○部分，自94年10
    月起，其他部分，自94年3 月起，原告即受有不能出租使用
    之損害。系爭建物原為864.54平方公尺，經部分徵收拆除後
    之面積仍達716.53平方公尺，於部分徵收拆除前原告全部建
    物租金為105,000 元，換算每平方公尺租金為121.45元，而
    徵收拆除後之面積為716.53平方公尺，原告全部出租可得每
    月租金87,022元，原告減縮以每月87,000元計算，是自94年
    10 月 起，原告受有每月87,000元之相當於租金之損失，另
    94年3 月至同年9 月間，扣除每月向丁○○收取35,000元，
    每月受有52,000元之相當於租金之損失，則原告在94年3 月
    間至同年9 月間，計受有364,000 元之損失。又本件修復期
    間約4 ～5 個月，以4 個月計，則原告得請求被告連帶賠償
    至給付修復費用後4 個月止之租金損失。
  (四)被告泰業公司為系爭工程之承攬人，因施工不當，致原告所
    有之上開建物及基地受損，原告自得依民法第184 條第1 項
    前段規定，請求被告泰業公司負損害賠償責任。又被告臺北
    縣政府在其所有之土地上進行本件工程，並委由被告泰業公
    司施工，其施工地點緊臨原告所有之上開建物及基地，自應
    視需要作防護措施，防止上開建物及基地受到損害。被告臺
    北縣政府為土地所有人，當然負有上開法定義務。被告泰業
    公司既受被告臺北縣政府委託辦理本件工程，自應一併擔負
    該法定義務，詎被告二人竟未依規定先行施作足以防護原告
    建物及基地傾斜或倒壞之措施，即任由被告泰業公司進行開
    挖土地等工作，致上開建物及基地受損，原告自得依民法第
    184 條第2 項前段、第185 條第1 項前段規定，請求被告台
    北縣政府及被告泰業公司連帶負損害賠償責任。
  (五)被告指稱建物地基因雨水沖刷、淹水而淘空、下陷、鬆軟云
    云，並不實在。被告所提施工前之系爭建物後方照片，係系
    爭建物地下層部分之外觀照片，從照片顯示其外牆及基礎完
    好，亦無所謂裸空外露情事，是被告泰業公司抗辯系爭房屋
    土地傾斜，房屋基礎柱裸露，部分廠房遭廢棄云云，並不實
    在。系爭建物因地形因素，前後落差甚大，原告僅在被徵收
    部位另建有約8 坪左右之地下2 層建物，此地下2 層建物從
    正面觀察，在路面以下，但從後面看，仍在地面上，並非一
    般所稱之地下室，且該二層建物，早已填平約20年，在被告
    施工前，該處並無損害，且被告委請臺灣省土木技師公會鑑
    定結果，認「由於鑑定標的物後方地坪產生約29～35公分滑
    移，部分鋼柱下方RC柱及基礎亦隨之產生側斜之情況，安全
    恐有虞慮，建議將該區域產生滑移之地坪及鋼柱下方之RC柱
    、基礎打除重做」，本院委請該公會鑑定結果，亦認「另北
    翰公司工程施工主要為拆除附圖藍色為登記建物斜角部分，
    其可能影響範圍甚小，並經與本公會94年11月18日（94）省
    土技字第6163號鑑定報告書第28、29頁比對，該處建物尚無
    發現顯著裂損」，足證系爭建物地坪沈陷滑落部位係在建物
    後方之一層部位，而非該三層建物部位。
  (六)被告雖抗辯應計算折舊，惟原告於89、90年間就系爭建物為
    重大修繕，而鑑定報告書係以臺北縣工務局89年9 月出版之
    「臺北縣建築工程施工損壞鄰房鑑定手冊」所定之單價計算
    ，年度相同，自無折舊可言。
二、被告泰業公司則以下列情詞置辯，並聲明：(一)原告之訴駁回
    。(二)如受不利判決，願供擔保請准宣告免為假執行。
  (一)系爭建物坐落土地本為行水區，下雨時即淹水、沖刷，已完
    全淘空，造成地基下陷，建物本身基礎土地地基鬆軟，由原
    本照片即發現系爭建物土地即有傾斜、建物基礎柱裸露，尤
    以按施工前照片觀之，該等建物部分廠房似已遭原告廢置，
    其上天花板及磚牆上牆面完全無任何遮蔽之狀態。系爭合法
    建物與自行增建之廠房，地坪部分原預留伸縮縫（非原告所
    稱之裂縫），依工程慣例及施工上處理之必然工法，伸縮縫
    之設置乃為分隔建物，為免地層不均勻沈陷及構造物熱漲冷
    縮而破壞整棟建築，故而在伸縮縫處，其接縫處鋼筋不得連
    結，結構體不得連結，但原告自行僱工施作，由於未經建築
    師等專業設計、建造、監造，自行興建與合法建物有連接之
    地上建物，在合法建物部分其鋼條本不應與違章建築部分連
    接，避免拉力破壞整棟結構，復因年代久遠且建築在行水區
    上，本身結構極為脆弱，既屬違建亦屬危建，由於原告未依
    此工程慣例施作，故而其合法建物部分為支持違章建築因拉
    扯力道因而造成損害。原告在其屋後行水區域，又違法開挖
    地下室，造成建物基礎更行薄弱，而其發現地下室造成地基
    陷落後，在其宣稱地下室入口處，事後自行回填土再灌漿封
    閉，然其事後回填未確實做好土方夯實，造成地下室內回填
    土與封閉地板產生空隙，因而造成該處沈陷。
  (二)被告泰業公司係按圖施工，施工工法乃依照業主及設計監造
    者之指示或設計來施作，被告泰業公司並無任何故意或過失
    可言。而原告主張被告未依規定施作連續壁之辭與事實不符
    ，事實上亦無必然施作連續壁之理。被告泰業公司在施工前
    ，即在系爭建物與鄰房之基礎上做好相關之擋土設備，以鋼
    鈑樁打設完成。廠房拆除及原擋土牆部分被告泰業公司係報
    請臺北縣政府拆除，案經臺北縣政府認定土地部分已依法徵
    收，地上物廠房及原告自行施作之擋土牆乃屬違建，不需補
    償，公告必須拆除，而由原告自行拆除或由臺北縣政府與其
    他廠商合作拆除，並非被告泰業公司拆除。
  (三)後經被告泰業公司施工期間發現先前所列原因，呈現異常，
    被告泰業公司仍秉和睦鄰房之心態，立即進行補強及灌漿動
    作，但遭原告強行阻撓，致使如現今所看到之裂縫等現況。
    而系爭違建部分屋頂烤浪漆板係遭颱風摧毀，原告自行將鋼
    樑切斷，非因鄰損而掉落。
  (四)公共工程是否應予停工係業主臺北縣政府考核實際狀況，發
    函通知被告公司，被告公司從未接到來自臺北縣政府之停工
    通知。被告公司已將系爭損鄰事件及相關鄰房有無發生損害
    ，有無立即停工需要申請損鄰鑑定，證明無停工必要。被告
    泰業公司亦已就除原告以外之鄰房所有權人即第三人高正男
    、立千大行有限公司、協都企業股份有限公司、唐銘福之同
    意，向臺灣省土木技師公會申請鑑定在案，並經該會提出證
    明書，證明原告所有建物無立即發生危險之可能，並無停工
    之必要。嗣高正男、立千大行有限公司、協都企業股份有限
    公司、唐銘福均與被告達成修繕協議，並無重建需要，系爭
    房屋若有需至重建或有任何損害，原告應負最大責任。
  (五)系爭建物係於70年以前興建，興建時除結構部分乃金屬製外
    ，其外牆及屋頂均係石棉瓦，其耐用年數為15年，是系爭房
    屋之結構已無任何殘值，又系爭房屋在89年10月份僅就屋頂
    及牆壁作修繕，修繕費用150 萬元，而結構部分未曾修繕，
    該拆下來鋼板部分仍可使用，臺灣省土木技師公會未予考慮
    ，其所列施工單價亦未以市價作為標準，且未考慮折舊問題
    ，計算至94年6 月，修復費用充其量僅為90萬元，而此數據
    尚未扣除可堪用鋼板之費用。被告就鑑定報告所言施工內容
    及材質，以市價估價僅達1,493,003 元，而此費用尚未扣除
    折舊及可堪用建材之費用。且原告所有前開建物有部分為違
    章建築，就違章建築部分並無應予賠償之理，則以合法建物
    及違章建築面積比例3 ：4 計算，合法建物修復費用僅為64
    2,857 元（1,500,000-(1,500,000*4/7)=642,857） ，再扣
    除折舊費用即應為385,713 元（900,000-(900,000*4/7)=38
    5,713） 。又被告泰業公司亦有回復原狀之技術，原告主張
    金錢請求並無理由。
  (六)就租金部分亦應扣除違章建築部分，以安信不動產估價師事
    務所所鑑定之月租金77,000元計算，以合法建物與違建部分
    面積比例作為評估，系爭房屋每月租金應以30,000元計算，
    且亦應考慮租金是否有「有行無市」之問題。
三、被告臺北縣政府以下列情詞置辯，並聲明：(一)原告之訴及其
    假執行之聲請均駁回。(二)如受不利判決，請准供擔保免為假
    執行。
  (一)93年間為辦理系爭工程向原告等人徵收座落臺北縣汐止市○
    ○○段叭嗹港口小段220 之3 、274 之130 、274 之131 等
    地號土地建造河堤。系爭建物斜角部分位於徵收之土地上，
    關於斜角部分之拆除，係由被告臺北縣政府委由北翰營造有
    限公司施作，進行拆除之時間為94年1 月27日至同月31日，
    施作之方式係以氧氣乙炔先行將鐵片燒段與建物分離後，再
    以挖土機及吊車，將徵用土地上之建物廢棄物剷除、吊離。
    依原告起訴狀所述建物受損時間應係在94年2 、3 月以後所
    發生，與斜角拆除時間並不相當，且原告所指損害均位於建
    物之另一處，無一位於斜角附近，足徵原告所稱損害與斜角
    部分建物之拆除並無任何關連。
  (二)被告除委託專業之中興工程顧問股份有限公司為設計監造人
    ，並要求須對履約方法之適當性、可靠性及安全性負完全責
    任外，並於發包系爭工程前，即檢具「施工規範」供投標廠
    商閱覽，並將其列為承攬合約之一部分，以確保工程安全及
    避免損鄰事件之發生，故被告在指示及定作上已善盡注意義
    務，自無過失可言。被告就系爭工程之定作並無具有侵害他
    人權利之危險性，且對於指示工作之執行亦無過失之情形，
    自不因泰業公司執行承攬事項不法侵害原告權利，而負有損
    害賠償責任。
  (三)原告主張損害之系爭建物，部分係屬增、擴建之違章建築，
    且其所指地板龜裂部位，亦多位於違建內，因違建本非適法
    行為，其所取得之財產權，依法本應拆除，自不受法律之保
    護，而不得請求損害賠償。又系爭建物係供工業用之鋼造建
    築，自70年2 月1 日完成建築迄原告所稱損害發生時，已歷
    24 年 餘已超過耐用年限，自應予以折舊。且依據安信不動
    產估價師事務所就系爭建物成本價格所為評估之總價為1,64
    0,680 元，縱令原告因系爭工程之施作而受有損害，然於該
    建物修復之損害額而論，至多不應超過其成本價格即1,640,
    680元。
  (四)原告所稱系爭房屋係於94年2 、3 月發生損害，而其與丁○
    ○房屋租賃契約之約定，其租賃期限係自93年5 月1 日起至
    94年4 月30日止，而丁○○直至94年9 月底始搬離系爭房屋
    ，顯見系爭房屋出租並不必然受房屋損害之影響。又原告除
    丁○○外，未能提出與其他承租人間之租賃契約或有關事證
    ，以證明有租賃之事實或計畫，亦未進一步舉證證明除丁○
    ○35,000元租金外，尚有52,000元相當於租金之損失。又依
    鑑定報告所示，工程所需施工期間概估為4 ～5 個月，即原
    告充其量僅受有4 ～5 個月租金之損害。再法院若認原告確
    受有租金之損害，依土地法第97條之規定，賠償之金額不應
    超過土地及其建築物申報總價年息10％即每月17,778元。
  (五)系爭建物自建築完成已逾25年，早已超過耐用年限，且原告
    復行增建、違建之結果，對於原建築結構自造成影響，而其
    既位於行水區，該處土壤本屬鬆軟，易下陷。且系爭建物受
    損後，原告拒絕與泰業公司為修繕之協議，是其就損害之發
    生或擴大，亦與有過失。
四、兩造不爭執之事項：
  (一)原告係坐落臺北縣汐止市○○○段叭嗹港口小段219-3 、22
    0-1 、274-23地號土地，及其上門牌號碼臺北縣汐止市○○
    路○ 段101 號建物所有權人。系爭建物為鋼造工業用廠屋，
    建築完成日期為70年2 月1 日，其中219- 3地號上面積308.
    49平方公尺部分，於75年6 月2 日辦峻第1 次登記，其餘為
    未登記建物。該未登記建物部分是在75年下半年間建造，經
    被告臺北縣政府徵收其南側148.01平方公尺，尚餘408.04平
    方公尺。該徵收部分，被告臺北縣政府委由訴外人北翰公司
    於94年1 月27日至同月31日拆除。所餘使用面積408.04平方
    公尺之未登記建物，使用219-3 、219-18、274-23、220- 1
    、220-3 、274-130 、274-131 及未登錄地等地號。
  (二)被告臺北縣政府於93年間，為辦理「基隆河整體治理計畫前
    期計畫- 叭嗹溪支流改善」工程，向原告等人徵收緊鄰系爭
    建物後方之同小段220-3 、274-130 、274-131 等地號土地
    建造河堤，並委由被告泰業公司承攬施工。被告臺北縣政府
    為本件工程之定作人，被告泰業公司為承攬人。
  (三)原告所有之系爭建物自94年2 、3 月間陸續發生損害情形，
    按臺灣省土木技師公會於94年9 月22日現場會勘時，系爭建
    物有地坪水漬、屋頂滲水、鋼柱側移、地坪側移、地坪裂縫
    、鋼柱傾斜、磚牆傾斜、磚牆裂縫等現象。
  (四)原告曾先後發本院卷一第19頁所示之律師函、本院卷一第20
    頁至21頁所示台北雙連郵局第460 號存證信函、本院卷一第
    23頁所示台北雙連郵局第459 號存證信函與被告。
五、得心證之理由：本件原告主張被告施工不當，致原告所有系
    爭建物及基地受損，受有前開所述之損害等情，為被告所否
    認，而以前開情詞抗辯，是本件兩造之爭點，即在於：(一)原
    告以被告泰業公司違反民法第794 條、建築法第69條前段規
    定，依民法第184 條第1 項前段、第184 條第2 項規定，請
    求被告泰業公司負擔損害賠償責任，有無理由？2.系爭房屋
    之牆面、樑面及地坪均產生裂縫等損害與系爭工程之施工有
    無因果關係？2.被告泰業公司有無違反保護他人之法律？3.
    被告泰業公司如需負損害賠償責任，其損害賠償之範圍及方
    法為何？(二)原告以被告臺北縣政府違反民法第794 條、建築
    法第69條前段規定，依民法第184 條第2 項規定，請求被告
    臺北縣政府負擔損害賠償責任，有無理由？1.被告臺北縣政
    府有無違反保護他人之法律？2.被告臺北縣政府有無定作或
    指示上之過失？3.系爭房屋之牆面、樑面及地坪均產生裂縫
    等損害與系爭工程之施工有無因果關係？4.被告臺北縣政府
    如需負損害賠償責任，其損害賠償之範圍及方法為何？(三)原
    告就損害之發生及擴大，是否與有過失？茲論述如下：
  (一)原告以被告泰業公司違反民法第794 條、建築法第69條前段
    規定，依民法第184 條第1 項前段、第184 條第2 項規定，
    請求被告泰業公司負擔損害賠償責任，有無理由？
  1.系爭房屋之牆面、樑面及地坪均產生裂縫等損害與系爭工程
    之施工有無因果關係？
  (1)經泰業公司委請臺灣省土木技師公會鑑定結果略以：「(一)依
    據鑑定標的物房屋傾斜測量及沉陷點高程測量成果研判，標
    的物最大傾斜率變化量以P2、P3、P5、P6等鋼柱之觀測點傾
    斜率1/22～1/25為最大，因已超過1/50，安全恐有虞慮，建
    議將傾斜率超過1/50之鋼柱拆除重做。(二)由於鑑定標的物後
    方地坪產生約29～35公分滑移，部分鋼柱下方RC柱及基礎亦
    隨之產生側斜之情況，安全恐有虞慮，建議將該區域產生滑
    移之地坪及鋼柱下方之RC柱、基礎打除重做。(三)經現場勘查
    結果，鑑定標的物屋頂鋼鈑因受鋼柱傾斜影響，產生滲水現
    象，建議拆除重做，惟拆除之屋頂鋼鈑可轉做為外牆鋼鈑使
    用。其他部分磚牆及地坪產生裂損部分，建議修復。(四)鑑定
    標的物上述各項之修復費用估算詳附件六所示」。有該公會
    94年11月18日（94）省土技字第6163號鑑定報告書可憑（本
    院卷一第225 頁）。再經本院委請臺灣省土木技師公會鑑定
    結果略以：「(一)附圖綠色原登記建物（即門牌號碼臺北縣汐
    止市○○路○ 段101 號建物）部分：…2.由於北翰公司之施
    工日期為民國94年1 月27日至1 月31日，與原告所提供陳述
    資料第2 頁所述：『被告泰業公司於民國94年2 、3 月施工
    時，…致上開建物之地基向叭嗹溪傾斜滑落，建物亦嚴重傾
    斜龜裂…』，建物之損害時間為94年2 、3 月並無重疊；另
    北翰公司工程施工主要為拆除附圖藍色未登記建物斜角部分
    ，其可能影響範圍甚小，並經與本公會民國94年11月18日（
    94）省土技字第6163號鑑定報告書第28、29頁比對，該處建
    物尚無發現顯著裂損。按此二種情況研判，北翰公司之施工
    ，與附圖綠色原登記建物及附圖藍色未登記建物部分之損害
    ，並無直接關連，尚不需負責其之損壞賠償。3.由於本案之
    相關施工廠商，僅有泰業公司及北翰公司，因如上項所述與
    北翰公司並無直接關連，而泰業公司具有擋土開挖影響建物
    裂損較大之施工因素，且未提供完整鑑定報告供比對，因此
    研判建物產生1/102~1/22傾斜及損壞之原因，與泰業公司施
    作叭嗹溪支流改善工程有關，故認需負責相關之損壞賠償。
    依本公會民國94年11月18日（94）省土技字第6163號鑑定報
    告書附件六所載，已將建物傾斜較大部分相關之鋼柱、RC柱
    、基礎等構件全部重新施工，故不必考慮扶正相關問題，附
    件六所載金額即為建物回復原狀之全部損害修復之工程費用
    。4.同上項所述，建物水泥板及磚牆多處裂縫、鋼筋及鐵架
    多處、鐵皮屋頂及石棉瓦牆多處掉落等受損情形，與泰業公
    司施作叭嗹溪支流改善工程亦有關連，故研判需負責其相關
    之損壞賠償，惟該項費用已含括於上項所述附件六之全部損
    害修工程費用中。5.依台北縣政府工務局鑑定手冊要求，為
    使損壞修復之估算具有統一、客觀之標準，並符合實際，俾
    便於解決損鄰紛爭，鑑定人需依手冊第七章「修復補強及補
    償費用估算」估算之，即依手冊所定之單價計算，方符規定
    。故本公會（94）省土技字第6163號鑑定報告書附件六所載
    損害修復費用即依鑑定手冊單價估算而得，可作為雙方修復
    或賠償協調之依據。至於泰業公司所提供之依『市價』估算
    費用部分，因該『市價』即『各不同工程之合約發包單價』
    ，易因工程規模大小、專業與非專業發包、有無專屬合小包
    及工人、建築與土木工程之不同特性、施工難易度、工程地
    點等因素有所差異，故依其估算所得工程損害修復費用，自
    與本公會依鑑定手冊規定單價所估得者不同。6.由於建物已
    產生巨大傾斜，有安全上之危險，建議儘速進行全面修復；
    未完成修復前，建物並不適於作為工廠及其它任何用途之使
    用。(二)附圖藍色未登記建物部分：1.鑑定結果同上(一)項附圖
    綠色原登記建物部分所述。2.由於損害修復標準係將建築物
    回復受損前之原狀，本項雖屬未登記建物部分，亦需列入損
    壞賠償範圍，且不需考量建物興建當時之設計及建造施工品
    質，故已將其損壞修復費用列入附件六所載費用中。(三)土地
    部分：臺北縣汐止市○○○段叭嗹港口小段219-3 、220- 1
    、274-23等地號之土地，依本公會民國94年11月18日（94）
    省土技字第6163號鑑定報告書所載，該部分已產生下陷及傾
    斜，其原因同上所述，研判亦與泰業公司施工有相關，有關
    其土地回復原狀所需費用已估列於附件六損害修復費用估算
    詳細表第5 項原地面地坪整平項中。」亦有該公會95年7 月
    14日 (95) 省土技字第3812號鑑定報告書在卷可稽。再據臺
    灣省土木技師公會96年4 月16日（96）省土技字第2126號函
    所示：「(二)臺北縣汐止市叭連港叭嗹港口小段219-3 、220-
    1 、274-23等地號土地下陷與傾斜之原因，經鑑定研判與泰
    業公司開挖施工有關，其原因為當時施工廠商共有泰業公司
    及北翰公司，而北翰進行拆除施工範圍內之該處建物並未發
    現顯著裂損狀況，研判與泰業公司進行擋土開挖施工有關，
    並泰業公司亦未依規定於施工前進行鄰屋現況鑑定，以排除
    其鄰損之責任，故依此研判與泰業公司開挖施工有關。」（
    本院卷二第156 頁）
  (3)再據證人丁○○到庭證稱「一開始房屋沒有問題，承租過5
    年或6 年後屋頂石棉瓦漏水，要求屋主修屋頂及旁邊，屋頂
    本來是石棉瓦後來改用彩色鋼板及牆壁也改用彩色鋼板，只
    有跟隔壁共同使用牆壁沒有換，後來淹水，後來又河川整治
    ，施工單位好像是泰業營造股份有限公司，施工單位拆了後
    面L 型一角後，挖了河床地基，下了幾天大雨就發現地基有
    滑動，我有去通知營造廠。」「搬走之前房屋屋頂及地上有
    裂縫。地上裂縫一開始就有跟施工單位反應，後來愈裂愈大
    。」「是整個拉開，原來只有一個小指伸縮縫」、「在使用
    期間是在泰業公司挖河床地基後，房屋才開始損害」「（問
    ）屋頂破洞如何造成？（答）伸縮縫拉大後，屋頂鐵架被拉
    開掉下來，鋼板沒有支撐也掉下來，後來颱風來屋頂洞愈大
    。」等語綦詳（本院卷二第227-229 頁）。
  (4)綜上，當時施工廠商共有泰業公司及北翰公司，而北翰公司
    進行拆除施工範圍內之該處建物並未發現顯著裂損狀況，而
    泰業公司具有擋土開挖影響建物裂損較大之施工因素，且系
    爭建物受損時點係在被告泰業公司施工之後，且於其施工期
    間伸縮縫越加擴大，足認系爭系爭建物之牆面、樑面及地坪
    均產生裂縫等損害與臺北縣政府委請北翰公司拆除徵收部分
    並無因果關係，而係被告泰業公司就系爭工程之施工所造成
    。
  2.被告泰業公司有無違反保護他人之法律？
    按建築物在施工中，鄰接其他建築物施行挖土工程時，對該
    鄰接建築物應視需要作防護其傾斜或倒壞之措施。挖土深度
    在一公尺半以上者，其防護措施之設計圖樣及說明書，應於
    申請建造執照或雜項執照時一併送審，建築法第79條定有明
    文。本件被告泰業公司於開挖前已先以鋼板樁打設施作擋土
    牆設備，以防護鄰接建築物傾斜或倒壞，此有施工照片及施
    工日誌可稽（卷一83-87 頁），自難認被告泰業公司有違反
    前開法律規定。而被告泰業公司並非土地所有人，自無民法
    第794 條之適用。惟其開挖支撐之擋土牆應貫入開挖底部以
    下，其深度應足以防止土壤之垂直及側向移動之變位量不得
    超過設計允許值，並應將開挖過程中之實際地盤狀況與設計
    支撐系統假設狀況比較，必要時應變更支撐系統，或採取額
    外措施，以確保開挖工程及鄰近構造物之穩定，此有被告台
    北縣政府所提本件工程施工規範第02253 章建築物及構造物
    之保護規定可稽，被告泰業公司於施工時自應隨時注意鄰房
    地基之穩定，注意施作地點、深度，是否得達到其保護作用
    ，然卻疏未注意，是被告縱有施作鋼鈑樁擋土牆，仍未盡其
    應盡之保護義務，應認其就系爭損害之發生具有過失。
  (三)被告泰業公司如需負損害賠償責任，其損害賠償之範圍及方
    法為何？
  1.按負損害賠償責任者，除法律另有規定或契約另有訂定外，
    應回復他方損害發生前之原狀。因回復原狀而應給付金錢者
    ，自損害發生時起，加給利息。第1 項情形，債權人得請求
    支付回復原狀所必要之費用，以代回復原狀。民法第213 條
    定有明文。被告泰業公司雖自承其有回復原狀之技術及能力
    ，然依前開規定，原告自得請求被告泰業公司支付回復原狀
    之所必要之費用。次按損害賠償，除法律另有規定或契約另
    有訂定外，應以填補債權人所受損害及所失利益為限。依通
    常情形，或依已定之計劃、設備或其他特別情事，可得預期
    之利益，視為所失利益。民法第216 條亦定有明文。又民法
    第216 條第2 項之消極損害（所失利益），乃一般可得預期
    利益之損害，並不以取得利益之絕對的確實為必要，凡按外
    部情事，足認已有取得利益之可能，因責任原因事實之發生
    ，致不能取得者，即為所失之利益。再按違章建築者，雖不
    能向地政機關辦理登記，但並非不得為交易、讓與之標的，
    足認其有財產上之價值，是違章建築受他人不法之侵害時，
    已取得該違章建築之事實上處分權之人，非不得依侵權行為
    之法則，請求賠償該建築物被毀損所生之損害。是被告等抗
    辯違章建築部分不得請求賠償云云，尚難憑採。
  2.茲就原告所主張之損害，分述如下：
  (1)修復費用3,306,515元部分：
  依臺灣省土木技師公會94年11月18日（94）省土技字第6163
    號鑑定報告書所載：「(一)依據鑑定標的物房屋傾斜測量及沉
    陷點高程測量成果研判，標的物最大傾斜率變化量以P2、P3
    、P5、P6等鋼柱之觀測點傾斜率1/22~1/25 為最大，因已超
    過1/50，安全恐有虞慮，建議將傾斜率超過1/50之鋼柱拆除
    重做。(二)由於鑑定標的物後方地坪產生約29~35 公分滑移，
    部分鋼柱下方RC柱及基礎亦隨之產生側斜之情況，安全恐有
    虞慮，建議將該區域產生滑移之地坪及鋼柱下方之RC柱、基
    礎打除重做。(三)經現場勘查結果，鑑定標的物屋頂鋼鈑因受
    鋼柱傾斜影響，產生滲水現象，建議拆除重做，惟拆除之屋
    頂鋼鈑可轉做為外牆鋼鈑使用。其他部分磚牆及地坪產生裂
    損部分，建議修復。(四)鑑定標的物上述各項之修復費用估算
    詳附件六所示」，依該鑑定報告所附鑑定標的物損害修復費
    用估算詳細表即附件一所列修復費用為3,306,515 元（本院
    卷一第225 、260 頁）；另依該公會95年7 月14日（95）省
    土技字第3812號鑑定報告書所載：「(一)附圖綠色原登記建物
    （即門牌號碼台北縣汐止市○○路○ 段101 號建物）部分：
    1.本案因泰業公司及北翰公司均未提供現況調查資料或鑑定
    報告，依臺北縣政府工務局鑑定手冊所述：『若未進行現況
    定，則爾後若發生施工損鄰事件時，無法提出證明損壞項目
    非工程施工所損壞者，一律列入修復補償』，以此研判，萬
    一發生鄰損時，泰業公司及北翰公司均應承擔其所負責工程
    施工影響範圍內建物之損壞賠償，並因修復標準係將建築物
    回復受損前之原狀，不需考量建物興建當時之設計及建造施
    工品質。…3.…依本公會民國94年11月18日（94）省土技字
    第6163號鑑定報告書附件六所載，已將建物傾斜較大部分相
    關之鋼柱、RC柱、基礎等構件全部重新施工，故不必考慮扶
    正相關問題，附件六所載金額即為建物回復原狀之全部損害
    修復之工程費用。4.同上項所述，建物水泥板及磚牆多處裂
    縫、鋼筋及鐵架多處、鐵皮屋頂及石棉瓦牆多處掉落等受損
    情形，…該項費用已含括於上項所述附件六之全部損害修工
    程費用中。5.依臺北縣政府工務局鑑定手冊要求，為使損壞
    修復之估算具有統一、客觀之標準，並符合實際，俾便於解
    決損鄰紛爭，鑑定人需依手冊第七章『修復補強及補償費用
    估算』估算之，即依手冊所定之單價計算，方符規定。故本
    公會（94）省土技字第6163號鑑定報告書附件六所載損害修
    復費用即依鑑定手冊單價估算而得，可作為雙方修復或賠償
    協調之依據。至於泰業公司所提供之依『市價』估算費用部
    分，因該『市價』即『各不同工程之合約發包單價』，易因
    工程規模大小、專業與非專業發包、有無專屬合小包及工人
    、建築與土木工程之不同特性、施工難易度、工程地點等因
    素有所差異，故依其估算所得工程損害修復費用，自與本公
    會依鑑定手冊規定單價所估得者不同。」「(二)附圖藍色未登
    記建物部分：2.由於損害修復標準係將建築物回復受損前之
    原狀，本項雖屬未登記建物部分，亦需列入損壞賠償範圍，
    且不需考量建物興建當時之設計及建造施工品質，故已將其
    損壞修復費用列入附件六所載費用中。」、「(三)土地部分：
    臺北縣汐止市○○○段叭嗹港口小段219-3 、220-1 、274-
    23等地號之土地，依本公會民國94年11月18日（94）省土技
    字第6163號鑑定報告書所載，該部分已產生下陷及傾斜，…
    有關其土地回復原狀所需費用已估列於附件六損害修復費用
    估算詳細表第5 項原地面地坪整平項中」，而該公會96年4
    月16日（96）省土技字第2126號函補充說明：「二(二)…附件
    六「鑑定標的物修復費用估算詳細表」中，屬於土地損害修
    復之項目為第5 項「原地面地坪整平」，費用為100,000 元
    。(三)有關建物之損害修復費用及折舊事項說明如下：1.附圖
    綠色原登記建物及藍色未登記建物部分受損前之價值，因鑑
    定手冊並無提供客觀可靠據以評估之方法及數據，故無法進
    行估算。二者之損害修復項目均包括於明細表所列之第1~ 6
    項，損害修復費用綠色原登記建物約為1,486,582 元，藍色
    未登記建物約為1,818,583 元；…工程所需施工時間概估約
    為4~5 個月。因建物未傾斜受損前之價額無法估得，故前開
    附圖原登記建物之修復費用是否超過其價額無法比較評估，
    惟以部分鋼柱、RC柱、基礎等構件均已裂損達不堪使用程度
    ，故無法將其原構件回復原狀，謹能重新施工製作回復其堪
    用之原狀，亦無法參以建物使用之耐用年數，考量其原有之
    折舊價額，於此方符合鑑定手冊之要求。2.為利部分材料之
    充分利用，方有明細表中之鋼柱、鋼樑及屋頂彩色鈑之調移
    及製作項，惟其極大部分屬不堪再使用者均予估列重新製作
    費用，僅有甚小部分屬堪用者才予調移它處使用，主要屬屋
    頂彩色鋼鈑調移至外牆彩色鋼鈑部分，因屋頂彩色鋼鈑更換
    數量眾多，研判足夠外牆鋼鈑使用，小部分發生歪斜、破損
    尚不致影響整理使用，而其屋頂、牆所使用鋼鈑均為相同尺
    寸，研判亦不致未必相合而無法使用，並已估列每平方公尺
    150 元施工費，即已列入此可能發生之費用」。是依上開鑑
    定報告及補充說明函，本件應進行全面修復。
  惟損害賠償範圍既以被害人實際所受損害為衡，則對損害金
    額之估列，自應考量折舊，始符損害賠償之精神。查系爭房
    屋已登記部分及未登記部分係分別於70年2 月1 日及75年下
    半年間完成建造，而據證人甲○○到庭證稱：其為新樂企業
    有限公司之負責人，大約在89年10月15日估價單後一個月至
    臺北縣汐止市○○路○ 段101 號建物施工，施工前屋頂及牆
    壁都是石棉瓦，改成鋼板，骨架只有小樑改為Ｃ型鋼樑，牆
    壁除了共同壁以外，其他都有施作，屋頂是全部施作。工程
    款150 萬元等語，及據證人乙○○到庭證稱：94年2 、3 月
    至臺北縣汐止市○○路○ 段101 號建物施工。屋主說因為基
    隆河要整治，所以拆除鐵架及鋼板，拆完後房屋內縮換新的
    鐵架及鋼板，工程約30萬元左右。拆除的方式是先把鋼板螺
    絲御下來，拆掉鋼板，再把鋼架切斷等語。足認系爭房屋之
    屋頂及四周牆壁，原以鋼架及石棉瓦構築，嗣因石棉瓦破損
    及小樑銹蝕，原告乃於89、90年間委請新樂企業有限公司修
    繕，將屋頂及四周牆壁（共同壁除外）全部以彩色烤漆鋼板
    更換，小樑則改為Ｃ型鋼樑；另系爭建物被徵收部分於94年
    元月間拆除後，則委請證人乙○○施工，拆除後房屋內縮換
    新的鐵架及鋼板修復。再據臺灣省土木技師公會96年4 月16
    日鑑定報告書補充鑑定說明函所示：「…部分鋼柱、RC柱、
    基礎等構件均已裂損達不堪使用程度，故無法將其原構件回
    復原狀，僅能重新施工製作回復其堪用之原狀…。「為利部
    分材料之充分利用，方有明細表中之鋼柱、鋼樑及屋頂彩色
    鈑之調移及製作項，惟其極大部分屬不堪再使用者均予估列
    重新製作費用，僅有甚小部分屬堪用者才予調移它處使用，
    主要屬屋頂彩色鋼鈑調移至外牆彩色鋼鈑部分，因屋頂彩色
    鋼板更換數量眾多，研判足夠外牆鋼板使用」。又「鑑定標
    的物損害修復費用估算詳細表」所列數額，係依臺北縣政府
    工務局89年9 月出版之「臺北縣建築工程施工損壞鄰房鑑定
    手冊」所定之單價計算。是就原告於89、90年間進行修繕之
    項目，因年度相同，自無折舊可言。是就臺灣土木技師公會
    之「鑑定標的物損害修復費用估算詳細表」之項次2 「基礎
    及ＲＣ柱鋼筋加工及組立」、項次3 「鋼柱基礎及ＲＣ柱混
    凝土澆置」、項次4 「地坪混凝土打除及澆置混擬土」、項
    次6 「地坪鋼筋加工及組立」、項次12「蓋石綿浪板」、項
    次14「砌1 Ｂ磚牆」、項次15「地坪水泥粉光」，均與原告
    於89、90年間之修繕項目無關，自應予以折舊。又就項次7
    「鋼柱調移及鋼柱材料、製作、安作」、項次9 「桁梁材料
    、製作安裝及焊接」，據臺灣省土木技師公會前開補充鑑定
    說明函所示「僅有甚小部分屬堪用者才予調移它處使用，主
    要屬屋頂彩色鋼鈑調移至外牆彩色鋼鈑部分」，是鋼柱、鋼
    樑、桁梁大部分應屬不堪使用，已重新估列製作費用，而此
    部分又不在89、90年間修繕範圍，是亦應予以折舊。又項次
    10「屋頂彩色鋼鈑調移及安裝（含隔熱層）」、項次11「牆
    彩色鋼鈑拆移後釘回」等部分，既在89、90年修繕範圍，且
    係利用原材料調移安裝，顯無折舊問題之可言。又新品材料
    或有折舊問題，屬於人工費用或其他管理費用部分即無折舊
    問題，是項次1 「鋼柱基礎開挖、混擬土、打除及回填」、
    項次5 「原地面地坪整平」、項次8 「鋼樑及桁梁調移、安
    裝」、項次13「拆除1 Ｂ磚牆」、項次16「其他」、項次17
    「廢料清理及運什費」、18「稅捐及管理費」，即無庸折舊
    。又據臺灣省土木技師公會97年2 月19日（97）省土技字第
    0973號函所示：「二有關鑑定標的物約屬綠色原登記建物及
    藍色未登記部分建物部分損害修復費用中之各項材料費及工
    資，因當初鑑定係採整體評估，並未就二建物部分精確分別
    進行，故建議可按前次估算所得費用1,489,582 元及1,818,
    583 元，約採45％為材料費、55％為工資費分別計估。」（
    本院卷二第302 頁），則扣除非修復本身之項次16「其他」
    263,092 元、項次17「廢料清理及運什費」51,218元、項次
    18「稅捐及管理費」431,285 元等部分，修復本身之費用應
    為2,560,920 元（3,306,515-263,092-51,218-431,285=2,5
    60,920），依前開45％為材料費、55％為工資費之比例計算
    ，工資費應為1,408,506 元（計算式如下：2,560,920* 55
    ％＝1,408,506） ，材料費應為1,152,414 元，而項次10「
    屋頂彩色鋼鈑調移及安裝（含隔熱層）」480,000 元、項次
    11「牆彩色鋼鈑拆移後釘回」82,500元、項次1 「鋼柱基礎
    開挖、混擬土、打除及回填」100,000 元、項次5 「原地面
    地坪整平」100,000 元、項次8 「鋼樑及桁梁調移、安裝」
    、120,000 元、項次13「拆除1 Ｂ磚牆」36,000元等人工費
    用共計918,500 元（計算式如下：480,000+82,500+100,000
    +100,000+120,000+36,000=918,500） ，是尚有工資費用49
    0,006 元散見於項次2 「基礎及ＲＣ柱鋼筋加工及組立」、
    項次3 「鋼柱基礎及ＲＣ柱混凝土澆置」、項次4 「地坪混
    凝土打除及澆置混擬土」、項次6 「地坪鋼筋加工及組立」
    、項次7 「鋼柱調移及鋼柱材料、製作、安作」、項次9 「
    桁梁材料、製作安裝及焊接」、項次12「蓋石綿浪板」、項
    次14「砌1 Ｂ磚牆」、項次15「地坪水泥粉光」。是前開項
    次2 、3 、4 、6 、7 、9 、12、14、15之工資費與材料費
    之比例為約30％及70％，依此比例計算，則項次4 「地坪混
    凝土打除及澆置混擬土」之材料費用約以每立方公尺1,750
    元計算，項次7 「鋼柱調移及鋼柱材料、製作、安作」鋼材
    費用約以每噸24,5 00 元計算、項次9 「桁梁材料、製作安
    裝及焊接」之鋼材費用約以每噸27,110元計算，又兩造均同
    意損害以94年6 月市價計算（本院卷二第124 頁），而依據
    行政院公共工程委員會95年7 月重要資材趨勢顯示，預伴混
    擬土北部地區之原料價格於94年6 月間每立方公尺之價格係
    在1,600 元至1,800 元之間，Ｈ型鋼臺灣地區之原料價格於
    94 年6月間每立方公尺之價格係在每公噸18,000元至20,000
    元左右，因惟因前開鑑定價格之材料費用僅約略推算估計，
    核與前開94年6 月間原料價格差距不大，是以鑑定價格作為
    計算依據，尚屬適當。
  按系爭建物已登記部分及未登記部分係分別於70年2 月1 日
    及75年下半年間完成建造，係屬鋼造建物，依行政院86年12
    月30日（86）財字第  52053 號資產耐用年數表所示，金屬
    建造（有披覆處理）耐用年數為20年，金屬建造（無披覆處
    理）耐用年數為15年，是系爭建物已登記及未登記部分於94
    年2 、3 月間，均已超過耐用年限，又採用定率遞減法者，
    其最後一年之折舊額，加歷年折舊累積額，其總和不得超過
    該資產總額成本原額之十分之九，是就材料費1,152,414 元
    部分，應予折舊1,037,172 （計算式如下：1,152,414*90％
    =1,037,172，元以下捨去），即材料費應為115,242 元（計
    算式如下：1,152,414-1,037,172=115,242） ，是系爭建物
    、基地之必要之修復費用應為2,269,343 元（計算式如下：
    1,408,506+115,242+263,092+51,218+431,285=2,269,343）
    。至安信不動產估價師事務所就租金額之鑑定報告雖記載推
    估建物價值為1,640,680 元，然其就未登記建物部分推估為
    26年，與其建造日期為75年間不符，亦未考量原告曾於89、
    90年間修繕之情事，是該推估價值是否可採，即屬有疑，故
    難認被告所稱修復費用已高過建物價值乙節為可採。
  2.租金損失部分：
    原告主張其在93年間，原將系爭建物分3 個區塊租予丁○○
    及另2 人作為工廠使用，丁○○承租靠外面之區塊，約占建
    物總面積三分之一，每月租金35,000元，另2 人分租中內側
    區塊。嗣因建物後側部分將遭徵收拆除，丁○○部分，比較
    不受影響，繼續租用；另2 人部分，則受重大影響，在被告
    臺北縣政府雇工拆除前即已搬離。原告於94年2 月間，委請
    證人李金川將徵收拆除部分修復等情，業據證人丁○○及乙
    ○○到庭證述無訛，並有租賃契約書及存證信函等在卷可稽
    （本院卷二第150-151 頁），應堪信為真實。且因系爭建物
    已產生巨大傾斜，有安全上之危險，未完成修復前，建物並
    不適於作為工廠及其它任何用途之使用，亦有臺灣省土木技
    師公會95年7 月14日（95）省土技字第3812號鑑定報告可稽
    。又系爭建物係鋼造，供工業用，有建物登記謄本可證（本
    院卷一第9 頁），可見系爭建物在發生系爭鄰損事件前，確
    有出租與他人使用之情事，而除丁○○以外之其他人承租人
    ，雖係因徵收拆除部分房屋而搬遷，然原告既已僱工修復該
    拆除部分，即可再予招租，然因系爭鄰損事件造成系爭建物
    有安全上之危險，致丁○○亦搬遷他處，原告亦無法再將系
    爭建物出租與他人使用，其受有租金損失甚明。被告等雖抗
    辯其租金之計算應受土地法第97條規定之限制云云。惟按土
    地法第97條之立法意旨為「城巿房屋供不應求，為防止房屋
    所有權人乘機哄抬租金，造成居住問題，特設本條限制房屋
    租金之最高額，超出部分得由政府強制減定之，以保護承租
    人。」，是土地法第97條限制房屋租金之立法政策係基於居
    住乃人民生存之基本條件，為生存權之內涵，現代福利國家
    應滿足人民居住之需求，而立法當時之我國經濟環境，城巿
    房屋供不應求，為保護經濟上弱者之承租人，使其能取得適
    當之居住空間，以避免造成居住問題，則該條之規定，應僅
    限於城巿地方供住宅使用之房屋，始有其適用。至營業用房
    屋，承租人用以營業獲取利潤，並非供居住安身，即與人民
    安居之基本需求及生存權之保障無涉，自無立法介入加以限
    制之必要。況租屋營業，租金之支出，原屬營業成本之一部
    ，倘立法限制租金額，營業利潤並未相對受限，任其享有鉅
    額利潤，要非立法之原意；復就土地法第3 章房屋及基地之
    立法結構觀之，土地法第94條第1 項、第96條規定所稱之房
    屋類皆指住宅而言；再我國經濟現屬已開發國家，房屋之供
    需與往昔不同，營業用房屋租金之多寡，自應本諸契約自由
    之原則，回歸巿場機制，方能促進都巿之更新與繁榮。故土
    地法第97條所指房屋，應解為不包括供營業使用之房屋，以
    兼顧租賃雙方之利益，契合本條之立法本旨。而系爭建物係
    屬工業用廠房，而非住宅，自不受土地法第97條租金最高限
    額之拘束。而據證人乙○○到庭證稱其係94年2 、3 月間去
    系爭房屋施工，則如未發生系爭損害，原告自94年4 月起即
    有出租系爭建物之可能，又被告泰業公司係於94年7 月6 日
    始申請臺灣省土木技師公會鑑定（本院卷一第221 頁），鑑
    定報告於94年11月18日作成，在鑑定報告作成前，原告尚無
    法確認修繕費用，實際上在此之前被告亦未為修復，是以自
    此時點作為得進行修繕之開始日期，應屬合理。再依臺灣省
    土木技師公會96年4 月16日（96）省土技字第2126號函文所
    示「系爭工程所需施工期間概估約4~5 個月」，加計以4 ～
    5 個月工期，應認原告受有94年4 月起至97年3 月之租金損
    失。而經本院委請安信不動產估價師事務所就系爭房屋已登
    記及未登記部分之租金為鑑定結果，推算94年4 月之月租金
    為77,271元、94年5 月之月租金為77,294元、94年6 月之月
    租金為77,286元、94年7 月之月租金為77,302元、94年8 月
    之月租金為77,310元、94年9 月之月租金為77,317元、94年
    10月之月租金為77,310元、94年11月之月租金為77,286元、
    94年12月之月租金為77,294元、95年1 月之月租金為77,302
    元、95年2 月之月租金為77,348元、95年3 月之月租金為77
    ,379 元 ，扣除94年4 月起至94年9 月止丁○○給付之部分
    即210,000 元（計算式如下：35,000*6=210,000），原告所
    受之租金損失應為717,699 元（計算式如下：77,271+77, 2
    294+77,286+77,302+77,310+77,317+77,310+77,286+77,294
    +77,302 元+77,348 元+77,379 -210,000=717,699）。
  (二)原告以被告臺北縣政府違反民法第794 條、建築法第69條前
    段規定，依民法第184 條第2 項規定，請求被告臺北縣政府
    負擔損害賠償責任，有無理由？
  1.被告臺北縣政府有無違反保護他人之法律？被告臺北縣政府
    有無定作或指示上之過失？
  (1)按建築物在施工中，鄰接其他建築物施行挖土工程時，對該
    鄰接建築物應視需要作防護其傾斜或倒壞之措施。挖土深度
    在一公尺半以上者，其防護措施之設計圖樣及說明書，應於
    申請建造執照或雜項執照時一併送審。建築法第69條固定有
    明文。次按土地所有人開據土地或為建築時，不得因此使鄰
    地之地基動搖或發生危險，或使鄰地之工作物受其損害，民
    法第794 條定有明文，此係保護他人維持社會公共利益之規
    定，定作人違反此項規定者，雖應推定其於定作或指示有過
    失。然定作人非不得舉證以推翻之。查臺北縣政府就系爭工
    程，係委託專業之中興工程顧問股份有限公司（以下簡稱中
    興公司）為設計監造人，曾提出堤防工程施工計畫書，載明
    「(二)工程作業順序：3.擋土設施施作：於堤防之鄰房側先行
    施作擋土設施，如：鋼鈑樁、預壘樁。4.開挖及水平支撐施
    作：待降挖至與鄰河側高程相近時，於鄰河側打設擋土設施
    （鋼鈑樁），然後開挖至水平支撐下一米處後進行水平支撐
    、圍苓、三腳架等工作，並於兩側高度落差較大處並設置斜
    撐，防止無支撐高度過大而壁體變位超過規定，然後降挖至
    設計基礎底面高程」。與中興公司間所簽訂之「委託技術服
    務契約書」，亦嚴加拘束中興公司「對履約方法之適當性、
    可靠性及安全性負完全責任」、「派遣一定學經歷；經行政
    院公共工程委員會或其指定訓練機構之公共工程品質管理訓
    練課程，取得結業證書，且依規定按時接受相關教育訓練者
    為監造人員」、「監造人員應長駐工地，立即監督查驗工程
    」、「負有一切設計及安全之責任」、「採取必要措施，保
    障他方免於因契約之履行而受損害」（第9 條第9 、11、14
    、19項）（本院卷一第80-93 頁），且在發包系爭工程前，
    即檢具「施工規範」供投標廠商閱覽，並將其列為承攬合約
    之一部分，用以規範拘束承攬廠商，其中對於「建築物及構
    造物之保護」、「開挖支撐及保護」、「工程施工前鄰近建
    築物現況調查」、「構造物開挖」等，均列明其詳細施工規
    範（本院卷第102-124 頁）。則被告臺北縣政府既已委由中
    興公司設計監造，開挖整地前有擋土設施，實際上亦有施作
    鋼鈑樁，有施工照片、施工日誌可稽（本院卷一第83-87 頁
    ），即難認被告臺北縣政府有違反建築法第69條之規定。且
    其不論對於承攬人、設計監造人，均規範翔實條款，拘束其
    應注意工程安全，避免發生損鄰事件，被告在指定及定作上
    已盡相當注意義務。至於原告以「被告臺北縣政府僅要求泰
    業公司施作鋼鈑樁擋土設施，而此工法並非最適宜之工法」
    等語而為主張，並未提出任何證據以實其說，參以沈國瑞所
    著「大地工程精要2.0 基礎工程篇」，就擋土結構優劣點比
    較表，載有：「鋼板樁：運用多種土壤情況，施工容易。
    如施工良好，可達阻水效果。強度高，可具相當擋土能
    力。具柔性，可減低側向土壓力。」（本院卷二第264 頁
    ）自難認原告前開主張為可採。至原告在系爭房屋基地開始
    陸續發生損害之初，雖委請訴訟代理人先後於94年3 月14日
    、94年5 月19日以臺北雙連郵局第459 號函通知被告臺北縣
    政府應立即命令被告泰業公司停工，然系爭工程乃堤防工程
    ，堤防工程如未如期完工，一旦大雨或颱風，將無法防堵水
    患，原告所有之系爭建物亦難免遭水患之苦，故是否停工，
    自另有公共利益之考量。況工程進行中，如工程尚未完工，
    因未來仍有繼續施工之可能，就算先予停工修復，未來亦可
    能因工程之繼續進行而將填補之處破壞，是為兼顧工程進度
    及鄰房安全，除先前之防範措施外，有關填補工作可能視工
    程告一段落始予進行。而系爭建物經被告泰業公司專任技師
    勘查後，認建物基礎已做適當之回填，已呈穩定狀態，並無
    立即危險發生之可能，有94年6 月24日證明書1 件在卷可稽
    （本院卷一第50頁），且證人丁○○在系爭工程施作中，仍
    延至94年9 月底始搬遷，可見尚無原告所述應立即停工之必
    要，自難認被告臺北縣政府未命令被告泰業公司即時停工，
    有何定作或指示上之過失。
  (2)再按承攬人因執行承攬事項，不法侵害他人之權利者，定作
    人不負損害賠償責任。但定作人於定作或指示有過失者，不
    在此限。民法第189 條定有明文。本件既難認被告臺北縣政
    府就於定作或指示有何過失，則原告請求被告臺北縣政府負
    擔損害賠償責任，即無理由。
  (三)原告就損害之發生或擴大是否與有過失？
    按93年11月17日修法前之水利法施行細則第142 條規定：「
    本法第78條所稱行水區，係指左列情形：一、已築有堤防者
    ，為二堤之間之土地。二、未築有堤防者，為尋常洪水位達
    到地區之土地。」，由原告委由何榮源律師於93年8 月5 日
    所發函文記載：「惟本人所有之上開廠房，因基地靠近岸邊
    ，建築當時恐地質鬆軟，邊坡滑落及淹水，在建廠之前，先
    進行基礎工事，該基礎工事係以鋼筋混凝土構築，高度幾達
    二層樓高」（本院卷二第288 頁），暨參以原告訴願書第3
    頁所載：「該建物因地勢關係，下兩層常遭水患，而遭閒置
    甚久…」（本院卷一第69頁）等語，足徵原系爭建物未登記
    部分乃於尋常洪水位達到之地區，係屬行水區之範圍。嗣水
    利法及水利法施行細則修正，將「行水區」刪除改以「河川
    區域」或「排水設施範圍」，經濟部於94年11月14日以經授
    水字第09420219360 號公告內容，將叭嗹溪劃為縣管區域排
    水，權責起迄點為叭嗹路與基隆河匯流處至汐止市○○路○
    段自強橋，於被告臺北縣政府辦理「基隆河整體治理計劃前
    期計劃－叭嗹溪支流改善工程」之整治施工前，叭嗹溪並無
    相關公告資料。另依經濟部94年12月6 日經授水字第094202
    21130 號令訂定之「區域排水設施範圍劃定及審核作業要點
    」第8 點規定：「排水設施範圍之劃定，依下列規定辦理：
    (一)未公告治理計畫但已完成保護設施或工程（堤防、護岸）
    之排水路：1.已完成用地徵收者，依用地徵收分割線劃定。
    」。準此，被告臺北縣政府為辦理「基隆河整體治理計劃前
    期計劃－叭嗹溪支流改善工程」，於93年4 月21日向原告等
    人徵收取得汐止市○○段叭嗹港口小段220-3 、274- 130及
    274-131 號土地，依修法後上開作業要點之規定，現有排水
    設施之區域範圍，係以用地徵收分割線為據，即於該徵收範
    圍內之土地為非都市土地使用編定種類之山坡地保育區水利
    用地。是目前有關叭嗹溪之排水設施區域範圍而論，係以被
    告於93年4 月所為徵收分割線為界，因此原告現有建物坐落
    之土地部分（含原登記及未登記增建部分）並不包括在內，
    業據被告臺北縣政府陳報在卷，並有相關公告、作業要點、
    基隆河整理治理計畫、土地登記謄本等在卷可憑（本院卷二
    第290-298 頁）。顯見原告在75年間增建未登記部分建物時
    ，確係在行水區內建築，是其地基因淹水、雨水沖刷，建物
    本身基礎土地地基鬆軟。再由被告臺北縣政府所提出北翰公
    司施工後、被告泰業公司施工前之照片觀之（本院卷一第27
    3 至282 頁），顯見被告泰業公司施工前，系爭建物房屋基
    礎祼露、磚塊斷裂、地基旁土石鬆動。又系爭建物未登記部
    分為原告自行施作，未經建築師等專業設計、建造、監造，
    且於未登記建物部分又違法開挖地下室，事後雖自行回填土
    再灌漿封閉，但其結構安全即屬有疑。故原告就系爭建物未
    登記部分損害之發生應認亦有過失。本院審酌兩造就系爭建
    物未登記部分損害發生原因力之大小，認原告應負擔50％之
    過失責任，被告泰業公司應負擔50％之過失責任。而依臺灣
    省土木技師公會96年4 月16日（96）省土技字第2126號函補
    充說明：「二(三)有關建物之損害修復費用及折舊事項說明如
    下：1.附圖綠色原登記建物及藍色未登記建物部分受損前之
    價值，因鑑定手冊並無提供客觀可靠據以評估之方法及數據
    ，故無法進行估算。二者之損害修復項目均包括於明細表所
    列之第1~ 6項，損害修復費用綠色原登記建物約為1,486,58
    2 元，藍色未登記建物約為1,818,583 元」，即綠色原登記
    建物與藍色未登記建物修復費用之比例約為45％與55％，原
    告就藍色未登記建物部分修復費用應負擔之與有過失比例金
    額為624,069 元（計算式如下：2,269,343*55％*50 ％=624
    ,069 ， 元以下四捨五入），就藍色未登記建物部分租金損
    失應負擔之與有過失比例金額為179,367 元（計算式如下：
    717,699*55％*50 ％=197,367，元以下四捨五入），是被告
    泰業公司應負擔之損害賠償金額，就修復費用為1,645,274
    元（計算式如下：2,269,343-624,069=1,645, 274），就租
    金損失部分為520,332 元（計算式如下：717,699-197,367=
    520,332） 。
  (三)從而，原告依據民法第184 條第1 項前段規定，請求被告泰
    業公司給付修復費用1,645,274 元及自起訴狀繕本送達翌日
    即94年7 月2 日起至清償日止按年息5 ％計算之利息，暨給
    付租金損失520,332 元，為有理由，應予准許。逾此部分之
    請求，即屬無據，應予駁回。其假執行之聲請亦失所附麗，
    應併予駁回。
六、本件兩造分別陳明願供擔保請准宣告及免為假執行，就原告
    勝訴部分，經核均無不合，爰分別酌定相當擔保金額宣告及
    免為假執行。
七、本件為判決之基礎已臻明確，兩造其餘攻擊及防禦方法核與
    本件判決不生影響，爰不予一一論述，附此敘明。
八、本院依職權定本件訴訟費用額為249,844元 （第一審裁判費
    60,400 元 、測量費7,680 元、鑑定費180,000 、證人旅費
    1,764 元），應由被告泰業公司負擔二分之一，餘由原告負
    擔。
九、訴訟費用負擔之依據：民事訴訟法第79條、第87條第1項。
中    華    民    國    97    年    6     月    3     日
                  民事第一庭  法  官  藍雅清
以上正本證明與原本無異。
如對本判決上訴，應於判決送達後20日內向本院提出上訴狀。
中    華    民    國    97    年    6     月     6    日
                              書記官  蘇意絜


司法院資訊處製作；財團法人民間司法改革基金會備份。
